【裁判字號】    90,重上,45
【裁判日期】    900918
【裁判案由】    清償債務
【裁判全文】
臺灣高等法院高雄分院民事判決  九十年度重上字第四五號
上  訴  人    台灣土地銀行
法定代理人    乙○○
訴訟代理人    甲○○
              丁○○
              丙○○
被  上訴人    庚○○          300 Plaza Alicante 1290 Garden Grove CA,USA
右  二  人
訴訟代理人    吳秋麗律師
右當事人間請求清償債務事件，上訴人對於中華民國八十九年十二月二十日台灣高雄
地方法院八十九年度重訴字第一一號第一審判決提起上訴，本院判決如左：
    主    文
上訴駁回。
第二審訴訟費用由上訴人負擔。
    事實及理由
一、本件被上訴人庚○○未於言詞辯論期日到場，亦未提出任何書狀供本院審酌，核
    無民事訴訟法第三百八十六條各款所列情形，此部分爰依上訴人之聲請，由其一
    造辯論而為判決。
二、上訴人起訴主張：被上訴人同意擔任蘇世雄（原審共同被告）之連帶保證人，並
    授權蘇世雄於民國（下同）八十四年四月二十日向上訴人借款新台幣（下同）二
    千六百萬元，蘇世雄於借得款項後僅繳納部分利息，自八十七年一月二十日起即
    未依約繳息，迭經催告均置之不理，爰依消費借貸契約請求被上訴人與蘇世雄負
    連帶清償借款及利息、違約金。（按：蘇世雄部分，原審判決蘇世雄應給付上訴
    人二千六百萬元，及自八十七年一月二十日起至清償日止，按週年利率百分之九
    點三計算之利息，暨自八十七年二月二十日起至清償日止，逾期在六個月以內者
    ，按上開利率一成、逾期超過六個月以上者，按上開利率二成計算之違約金，未
    據蘇世雄上訴而確定）。被上訴人戊○○、己○○則以：被上訴人僅同意提供名
    下所有坐落於新興區○○街之房地，作為蘇世雄向上訴人借款之擔保品，並未授
    權蘇世雄訂定連帶保證契約，亦未同意擔任蘇世雄向上訴人借款之連帶保證人，
    蘇世雄擅自在借據上連帶保證人欄簽署被上訴人之姓名，對被上訴人不生效力，
    被上訴人自無需與蘇世雄負連帶清償之責等語，資為抗辯。
三、原審就上訴人請求被上訴人給付部分，為上訴人敗訴之判決。上訴人不服，上訴
    聲明求為廢棄原判決不利於伊之部分，命被上訴人連帶給付二千六百萬元，及本
    此而生之利息、違約金；被上訴人戊○○、己○○則求為判決駁回上訴。
四、兩造爭執之點在於：蘇世雄代理被上訴人於借據中之連帶保證人欄內簽名，究否
    屬被上訴人所授權代理範圍內之行為？有無表見代理之適用？茲分述如下：
  (一)蘇世雄代理被上訴人於借據中之連帶保證人欄內簽名之行為，究否在被上訴人所
    授權代理之範圍？
    1.據兩造所不爭執為真正之三紙委託書（本院卷第三六至三八頁）記載，委託原
      因為「委託人居留國外，無法親自回國處理提供房屋予蘇世雄作為銀行借款擔
      保有關事宜，委託受託人辦理之」，委託事項則為「委託受託人全權處理以本
      人所有中華民國台灣省高雄市○○區○○街三二號一、二、六樓房屋提供予蘇
      世雄作為借款擔保，向台灣土地銀行借款三千萬元，有關代理本人簽訂各項契
      據、辦理抵押權設定登記及領取貸款等一切手續，並委託受託人為送達代收人
      ，凡台灣土地銀行及法院等就本借款對本人應送達之有關司法及其他有關文書
      於送達受託人時，即生送達之效力。非經台灣土地銀行之同意，本人不得更換
      本受託人」，委託人為被上訴人庚○○、戊○○、己○○，受託人為蘇世雄。
      自前開內容全旨觀察，被上訴人之授權範圍僅限於提供房屋予蘇世雄為銀行借
      款擔保品之相關事宜，委託事項欄中所謂「代理本人簽訂各項契據」，乃指與
      抵押權設定相關之押權設定契約書、約定書等契約文件，尚不及於與上訴人簽
      訂連帶保證契約。蘇世雄於原審審理中亦陳稱：「‧‧‧庚○○、戊○○、己
      ○○三人當時均在國外，三人同意以她們的房子提供讓我跟原告借錢，同一時
      間她們也同意我賣房子清償貸款，因為當時我是以空地向原告融資貸款建築房
      屋，起造人名義是庚○○等三人，所以她們同意以房子設定抵押，也同意由我
      把房子賣掉來償還借款」（原審卷第一０四頁），益見被上訴人所授權者僅限
      於以房屋設定抵押，為蘇世雄向上訴人貸款乙事為物上保證，被上訴人並未同
      意擔任蘇世雄向上訴人借款之連帶保證人，應堪是認。
    2.上訴人以：被上訴人將房、地所有權狀、印鑑證明及印鑑章交付蘇世雄，並出
      具系爭委託書，概括授權蘇世雄處理一切關於上開房地之法律行為，蘇世雄於
      原審亦自陳係全權代理被上訴人，足證蘇世雄代理被上訴人所簽訂之借據亦應
      在被上訴人所授權之代理範圍內，且依銀行實務慣例，均要求物上保證人一定
      要擔任連帶債務人等語，據為主張被上訴人應負授權人之責。惟按代理人於代
      理權範圍內所為之法律行為，其效果始歸於本人，逾越代理權範圍，則為無權
      代理，而意定代理權之範圍，則依本人之授權行為定之。本件被上訴人固授權
      蘇世雄將渠等名下所有之不動產設定抵押登記與上訴人，然而第三人提供不動
      產為之物上擔保者，並不必然即同意擔任債務人之連帶保證人，亦即連帶保證
      契約非屬設定抵押權登記之必然相關契據，系爭委託書既於委託原因中明載係
      為提供房屋予蘇世雄為銀行借款之擔保，即已於授權範圍中明文地排除擔任連
      帶保證人乙事，不能因銀行長期以來濫用保證制度，來保障自己債權，而不審
      認客戶提出之授權書文義內容，而執依其內部作業慣例，通常係要求物上保證
      人同時擔任連帶保證人作為理由，認被上訴人事前知悉慣例並同意擔任系爭借
      款連帶保證人。況蘇世雄於原審到庭陳稱，伊於連帶保證人欄簽署被上訴人之
      代理人名義前，並未告知被上訴人（原審卷第一０四頁），足徵蘇世雄乃未經
      被上訴人之同意而於借據上之連帶保證人欄擅以代理人名義簽名，蘇世雄之行
      為顯已逾越前開委託書明示之授權範圍，係屬無權代理行為，不容許上訴人以
      其自己重大之審核疏失，所造成主觀之誤認，而認被上訴人與之有成立連帶保
      證契約之合意。依民法第一百七十條規定，無代理權人以代理人之名義所為之
      法律行為，非經本人承認，對於本人不生效力，故蘇世雄前開無權代理行為對
      被上訴人自不生效力，上訴人上開主張並不可採。
  (二)本件有無民法第一百六十九條表見代理規定之適用？
    1.上訴人復主張：縱認被上訴人於委託書之委託原因中僅記載辦理蘇世雄借款擔
      保事宜，惟渠等於委託事項中有關「代理本人簽訂各項契據」部分亦不為反對
      之意思表示，並交付渠等所有之房、地所有權狀、印鑑證明及印鑑章等與蘇世
      雄，以供上訴人審核貸款，其表見行為足使上訴人在外觀上信賴被上訴人確有
      授與蘇世雄簽訂契約之代理權，而與之簽訂系爭借款借據，被上訴人自應依民
      法第一百六十九條負授權人之責任云云。
    2.按民法第一百六十九條關於由自己之行為表示以代理權授與他人者，對於第三
      人應負授權人責任之規定，須以他人所為之代理行為，係在其曾經表示授與他
      人代理權之範圍內為其前提要件（最高法院四十年台上字第一二八一號判例參
      照）。本件被上訴人將房、地所有權狀、印鑑證明、印鑑章及委託書交與蘇世
      雄，既為設定抵押權之用，則其授權代理之範圍，要僅限於設立抵押權而已，
      至於系爭保證事宜，依前述委託書所載內容及蘇世雄之證詞綜合以觀，究難認
      與上開規定相符，而令被上訴人負授權人之責。況蘇世雄於原審證稱伊並未告
      知被上訴人伊於連帶保證人欄簽署被上訴人名義，已如前述，自難謂被上訴人
      已知悉蘇世雄表示為渠等之代理人簽訂連帶保證契約，未即為反對之意思表示
      。本件被上訴人之「授權範圍既已於委託書中明確表示僅限於抵押權設定登記
      事項」，該委託書亦由蘇世雄提出予上訴人覽閱審查憑以辦理，則被上訴人即
      無使上訴人信以為蘇世雄獲有被上訴人授權簽訂連帶保證契約之外觀行為存在
      ，故被上訴人並無須為此負表見代理授權人之責任。上訴人所執前開主張，洵
      不足採。
五、綜上所述，本件上訴人主張被上訴人應負連帶保證人責任，為不足採，被上訴人
    抗辯渠等並未授權蘇世雄與上訴人簽訂連帶保證契約，亦未同意擔任系爭借款連
    帶保證人，確屬可信。是則上訴人執此主張被上訴人應與借款人蘇世雄連帶給付
    二千六百萬元，及本此而生之利息、違約金，自非有據，不應准許。原審為上訴
    人敗訴之判決，並無不合。上訴意旨，猶執前詞，指摘原判決不當，求予廢棄改
    判，為無理由，應予駁回。
六、據上論結，本件上訴為無理由，依民事訴訟法第三百八十五條第一項前段、第四
    百四十九條第一項、第四百六十三條、第七十八條，判決如主文。
中      華      民      國    九十      年      九      月     十八     日
                                      臺灣高等法院高雄分院民事第四庭
~B1審判長法官  王錦村
~B2法      官  林紀元
~B3法      官  許明進
右為正本係照原本作成。
如對本判決上訴，須於判決送達後二十日內向本院提出上訴狀，其未表明上訴理由者
，應於上訴後二十日內向本院提出上訴理由書（均須按他造當事人之人數附繕本）。
上訴時應提出委任律師或具有律師資格之人之委任狀，並依附註條文規定辦理。
中      華      民      國    九十      年      九      月     二十     日
~B法院書記官  鄭翠芬
附註：
民事訴訟法第四百六十六條之一：
對於第二審判決上訴，上訴人應委任律師為訴訟代理人，但上訴人或其法定代理人具
有律師資格者，不在此限。
上訴人之配偶、三親等內之血親、二親等內之姻親，或上訴人為法人、中央或地方機
關時，其所屬專任人員具有律師資格並經法院認為適當者，亦得為第三審訴訟代理人。
第一項但書及第二項情形，應於提起上訴或委任時釋明之。
                                                                        Ｆ


司法院資訊處製作；財團法人民間司法改革基金會備份。
